臺灣高等法院高雄分院民事判決　　　　　 98年度上字第162號
上訴人即附
帶被上訴人　張溪水
訴訟代理人　李淑欣律師
被上訴人即
附帶上訴人　張桂鈺
訴訟代理人　許清連律師
　　　　　　李錦臺律師
上列當事人間請求所有權移轉登記事件，上訴人對於民國98年7
月13日臺灣高雄地方法院96年度訴字第1980號第一審判決提起上
訴，被上訴人為附帶上訴，本院於100 年6 月1 日言詞辯論終結
，判決如下：
    主  文
上訴及附帶上訴均駁回。
第二審訴訟費用由兩造各自負擔。
    事 實 及 理 由
一、上訴人主張：兩造係父女關係，伊於民國70年間出資在伊所
    有坐落高雄市苓雅區○○○段1585地號土地上興建5 層樓公
    寓出售，同年12月15日建築完成，71年4 月23日辦理所有權
    第一次登記時，將其中同段建號13031 即門牌號碼高雄市○
    ○區○○路151 巷5 號1 樓房屋（下稱輔仁路房屋）借名登
    記在被上訴人名下，但房屋則交予長子張文財居住使用，基
    地即上開土地應有部分9/80仍登記在伊名下。另坐落高雄市
    ○○區○○段3551-1地號應有部分1083/10000土地及其上同
    段建號20054 即門牌號碼高雄市三民區○○○路1000號之5
    層樓房屋1 棟，係伊於77年1 月8 日以新台幣（下同）1802
    萬元向陳國雄所購入，於同年1 月27日辦理所有權移轉登記
    時，將其中土地應有部分361/10000 （即1/3 ）及建物應有
    部分1/3 （下稱九如路房地），亦借名登記在被上訴人名下
    。兩造自96年初起交惡，民、刑訴訟纏訟不休，爰以起訴狀
    繕本之送達終止借名契約，請求被上訴人回復原狀，聲明：
    被上訴人應將輔仁路房屋及九如路房地所有權移轉登記為上
    訴人所有（按：上訴人於原審起訴主張兩造間為信託關係，
    嗣主張係借名登記關係，於本院更正陳述兩造間為借名登記
    關係，係更正事實上及法律上之陳述，並非訴之追加或變更
    ）。
二、被上訴人則以：上開二筆不動產均非上訴人借名登記予伊，
    輔仁路房屋係上訴人贈與，九如路房地係兩造共同買受，因
    伊出資650 萬元，將其中3 分之1 登記為伊所有等語，資為
    抗辯。
三、原審判決被上訴人應將輔仁路房屋所有權全部移轉登記與上
    訴人，駁回上訴人其餘之訴。上訴人不服，提起上訴請求：
    (一)原判決不利於上訴人之部分廢棄。(二)被上訴人應將九如路
    房地移轉登記與上訴人，並請求駁回附帶上訴。被上訴人亦
    不服原審判決，提起附帶上訴，請求：(一)原判決不利於被上
    訴人之部分廢棄。(二)上廢棄部分，上訴人在第一審之訴駁回
    ，並請求駁回上訴。
四、兩造不爭執事項：
  (一)兩造為父女關係。
  (二)坐落高雄市苓雅區○○○段1585地號土地原為上訴人所有；
    輔仁路房屋為上訴人出資興建，於70年12月15日建築完成，
    上訴人於71年4 月23日辦理第一次登記時，將該房屋登記在
    被上訴人名下，基地即高雄市苓雅區○○○段1585地號土地
    應有部分9/80則登記在上訴人名下。
  (三)九如路房地於77年1 月27日以買賣為原因登記在被上訴人名
    下。
五、本院判斷：
  (一)輔仁路房屋是否係上訴人借用被上訴人名義登記而得終止契
    約請求回復原狀？
    按稱「借名登記」者，謂當事人約定一方將自己之財產以他
    方名義登記，仍由自己管理、使用、處分，他方允就該財產
    為出名登記之契約。上訴人主張輔仁路房屋係伊出資興建完
    成而登記在被上訴人名下，基地應有部分則登記在伊名下，
    該房屋係伊同意由伊長子張文財居住，被上訴人並未居住使
    用輔仁路房屋等事實，為被上訴人所不爭，並經證人張文財
    證述：伊住在輔仁路房屋是伊父親之意思，不需要先與被上
    訴人打過招呼等語，是被上訴人雖為輔仁路房屋之登記名義
    人，然事實上管理處分該房屋者係上訴人，足認輔仁路房屋
    之真正所有權人為上訴人。又兩造為父女關係，自96年初起
    始有民、刑訴訟纏訟，為兩造所不爭，則上訴人於71年4 月
    23日將輔仁路房屋登記為被上訴人所有時，雙方尚未交惡，
    上訴人基於彼此間之信任關係，將輔仁路房屋借名登記在被
    上訴人名下，無違常情。被上訴人雖抗辯：上訴人將輔仁路
    房屋登記在伊名下係贈與云云，惟被上訴人並未使用輔仁路
    房屋，該屋係張文財經上訴人同意居住使用數十年，此與一
    般社會上贈與財物之經驗，通常由受贈人自由管領處分贈與
    物之常態不符，要難以上訴人將輔仁路房屋登記在被上訴人
    名下，即認上訴人贈與被上訴人輔仁路房屋，上訴人所辯不
    足採。至被上訴人所提出之96年房屋稅繳款書，僅能證明登
    記在被上訴人名下之輔仁路房屋於96年房屋稅業已繳納，不
    足證明輔仁路房屋係上訴人贈與被上訴人。準此，上訴人將
    輔仁路房屋登記在被上訴人名下，非屬贈與，應屬上訴人單
    純借用被上訴人名義登記之借名登記契約，性質上與委任契
    約類同，應類推適用委任之規定，上訴人自得類推適用民法
    第549 條第1 項規定，隨時終止兩造間之借名登記契約，並
    得類推適用民法第541 條第2 項之規定，請求被上訴人將輔
    仁路房屋所有權移轉登記與上訴人。上訴人既以起訴狀繕本
    送達被上訴人，為終止借名契約之意思表示，該起訴狀已於
    96年7 月13日送達被上訴人，堪認兩造間之借名契約業經被
    上訴人於96年7 月13日合法終止，上訴人請求被上訴人將輔
    仁路房屋所有權全部移轉登記與上訴人，即屬有據。
  (二)九如路房地是否係上訴人借用被上訴人名義登記而得終止契
    約請求回復原狀？
  1.按當事人主張有利於己之事實者，就其事實負舉證責任，民
    事訴訟法第277 條前段定有明文。又民事訴訟如係由原告主
    張權利者，應先由原告負舉證之責，若原告先不能舉證，以
    證實自己主張之事實為真實，則被告就其抗辯事實即令不能
    舉證，或其所舉證據尚有疵累，亦應駁回原告之請求（最高
    法院17年上字第917 號判例照）。又主張法律關係存在之
    當事人須就該法律關係發生所須具備之特別要件負舉證責任
    。上訴人主張九如路房地伊係借名登記在被上訴人名下，既
    為被上訴人所否認，依上揭說明，自應由上訴人負舉證之責
    ，倘上訴人不能舉證證明其主張之事實為真正，無論被上訴
    人之抗辯如何具有疵累，均應駁回被上訴人之訴。
  2.上訴人提起本件訴訟之前，曾於另案高雄地方法院96年度家
    護字第111 號通常保護令事件審理中具狀自陳：被上訴人住
    居之九如路房地係伊轉贈登記三分之一予被上訴人等情，有
    該狀影本附卷（原審卷一第185 頁）可稽，其嗣後改稱九如
    路房地係伊借用被上訴人名義登記，伊於兩造通常保護令事
    件一度表示贈與被上訴人九如路房地，真意是指九如路房地
    係登記被上訴人名義並供其無償使用云云，已難採信。上訴
    人固舉證人張文財證述：（父親為何要向被上訴人請求退還
    輔仁路與九如路的房屋？）這些房屋是我父親蓋的，只是登
    記在我們子女的名下，並不是要送給我們的。我父親認為只
    有登記在一個人的名下不好，因為以後會有稅金的問題。（
    你認為現在登記在被上訴人名下房屋是否是你父親借用被上
    訴人名字登記？）是的等語。惟九如路房屋係買賣而來，並
    非上訴人出資興建，為兩造所不爭，張文財證述九如路房屋
    係上訴人所建，已有未合；據其另稱：我父親的錢是我在證
    券公司上班給我父親，後來我父親買股票才賺的，而且九如
    路的房屋是我用我的錢買的，有聽說父親買九如路房屋，但
    我沒有在場等語（原審卷一第145 頁）。而被上訴人堅稱九
    如路房地係伊出資與上訴人共同買受而登記在伊名下，可見
    關於九如路房地究否係被上訴人出資與上訴人共同買受一節
    ，張文財與被上訴人之立場不同，張文財復稱其與被上訴人
    感情不睦並有嫌隙（本院卷二第14頁背面），是其所證九如
    路房地是上訴人借用被上訴人名義登記云云，要難信實。
  3.上訴人另舉證人即其次子張文榮證述：就我知道我父親在買
    不動產都是我父親跟仲介公司成立買賣後，再登記於子女名
    下，但不是要給子女的意思，被上訴人應該也沒有出錢來買
    。九如路房子的權狀在我父親那邊。（你父親要賣房子可以
    自由處分登記在子女的名下嗎？）子女並不能表示太多意見
    ，這是父親的財產等語。查，九如路房地所在之門牌號碼高
    雄市三民區○○○路1000號5 層樓房屋及基地即坐落高雄市
    ○○區○○段3551-1地號應有部分1083/10000土地，其中土
    地應有部分361/10000 （即1/3 ）及建物應有部分1/3 （即
    九如路房地）係登記在被上訴人名下，另土地應有部分722/
    10000 （即2/3 ）及建物應有部分2/3 係登記在張文榮名下
    ，有土地及建物登記謄本在卷可稽。張文榮亦證述：九如路
    的房子是我持分三分之二，被上訴人持分三分之一，但是房
    屋所有使用權皆是被上訴人在處理等語（原審卷一第160 頁
    ），是張文榮之證言僅足證明登記其名下之上開不動產係上
    訴人借用其名義登記，其所證：被上訴人應該也沒有出錢來
    買云云，並非親自經歷上訴人買受九如路房地之事實陳述，
    乃其臆斷之詞，不得作為兩造間有借名關係存在之證據。
  4.上訴人以九如路房地權狀由伊保管，歷年房屋稅捐均由伊繳
    納，水電費亦由伊支付，主張九如路房地並非贈與被上訴人
    而係借用被上訴人名義登記，固據提出所有權狀及房屋稅捐
    繳款書為證，並經張文財、張文榮證述：房屋所有權狀在父
    親那邊，稅金及水電費是父親繳納等語。惟兩造自96年初起
    始交惡，民、刑訴訟纏訟不休，為兩造所是認，被上訴人主
    張其於79年12月底結婚，九如路房地買賣時，伊尚未結婚，
    與父母同住，亦為上訴人所不爭，是以兩造父女間親情及共
    同生活之情況而言，被上訴人名下之九如路房地權狀由上訴
    人保管，及稅款、水電費縱由上訴人繳納，亦屬人之常情，
    不能因此即認有借名登記關係存在。被上訴人辯稱伊有繳納
    九如路房地之地價稅，業據提出該房屋87至90年地價稅繳款
    書為憑，上訴人亦未否認被上訴人有繳納地價稅之事實，僅
    稱其無法確定是否為伊請被上訴人幫忙至銀行繳款，是九如
    路房地之稅捐並非均由上訴人繳納，故上訴人縱有保管權狀
    並繳納房屋稅及水電費之事實，並不足資為有借名關係存在
    之證明。
  5.又借名登記者，當事人之一方雖將自己之財產以他方名義登
    記，但仍由自己管理、使用、處分該財產之謂。被上訴人陳
    稱其居住在九如路房地所在之門牌號碼高雄市三民區○○○
    路1000號4 樓，為上訴人所不爭，上訴人甚至主張該棟房屋
    有出租他人使用之情形，被上訴人既為九如路房地名義上之
    所有人，則由被上訴人申報租賃所得自屬合理，並稱張文榮
    所證該棟房屋之使用權是被上訴人在處理等情為實在（原審
    卷一第206 頁）。準此，九如路房地登記在被上訴人名下，
    既由被上訴人管理使用，難認係單純之借名登記。
  6.綜上，上訴人既不能提出證據證明其主張兩造間就九如路房
    地有借名關係存在之事實，從而上訴人主張終止借名契約，
    請求被上訴人回復原狀，即非有據。上訴人（原告）既不能
    舉證以證實自己主張之事實為真實，則被上訴人（被告）就
    其抗辯事實即令不能舉證，或其舉證尚有疵累，依上揭說明
    ，亦應駁回上訴人之訴，毋庸再審究被上訴人抗辯之事實能
    否舉證及是否真實。
六、綜前所述，上訴人依終止借名契約之法律關係，請求被上訴
    人將輔仁路房屋移轉登記回復為其所有，即屬正當，應予准
    許；其餘請求被上訴人將九如路房地移轉登記回復為其所有
    ，即非正當，不應准許。原審就上開不應准許部分為上訴人
    敗訴之判決，就上開應准許部分為被上訴人敗訴之判決，均
    無違誤。上訴意旨及附帶上訴意旨各指摘原判決不利於己部
    分不當，求予廢棄改判，均無理由，應予駁回。兩造其餘攻
    擊防禦及舉證，於判決結果不生影響，不再逐一論述，附此
    敘明。
七、據上論結，本件上訴及附帶上訴均無理由，依民事訴訟法第
    449 條第1 項、第78條，判決如主文。
中    華    民    國   100    年    6     月    22    日
                            民事第六庭
                                審判長法官  許明進
                                法      官  李炫德
                                法      官  徐文祥
以上正本證明與原本無異。
如對本判決上訴，須於判決送達後20日內向本院提出上訴狀，其
未表明上訴理由者，應於上訴後20日內向本院提出上訴理由書（
均須按他造當事人之人數附繕本）。上訴時應提出委任律師或具
有律師資格之人之委任狀，並依附註條文規定辦理。如委任律師
提起上訴者，應一併繳納上訴審裁判費。
中    華    民    國   100    年    6     月    22    日
                                書  記  官  梁雅華
附註：
民事訴訟法第466 條之1 ：
對於第二審判決上訴，上訴人應委任律師為訴訟代理人，但上訴
人或其法定代理人具有律師資格者，不在此限。
上訴人之配偶、三親等內之血親、二親等內之姻親，或上訴人為
法人、中央或地方機關時，其所屬專任人員具有律師資格並經法
院認適當者，亦得為第三審訴訟代理人。
第1 項但書及第2 項情形，應於提起上訴或委任時釋明之。